臺灣高雄地方法院民事判決　　　　　　　96年度簡上字第20號
上　訴　人　甲○○
被上訴人　　三商美邦人壽保險股份有限公司
法定代理人　乙○○
訴訟代理人　黃祖裕　　律師
當事人間請求返還不當得利事件，上訴人對於本院民國95年度雄
簡字第841 號第一審判決提起上訴，本院於民國96年3 月5 日言
詞辯論終結，判決如下：
    主      文
上訴駁回。
第二審訴訟費用由上訴人負擔。
    事實及理由
一、本件上訴人經合法通知，未於言詞辯論期日到場，核無民事
    訴訟法第386 條所列各款情形，爰依被上訴人之聲請，由其
    一造辯論而為判決，合先敘明。
二、上訴人起訴主張：被上訴人之業務員即訴外人游岱偉於民國
    93年3 月間向上訴人招攬保險，告以上訴人如投保壽險，則
    被上訴人將附贈一趟名為「三條船產品」的豪華遊輪旅遊（
    下稱系爭旅遊），致上訴人陷於錯誤，而以上訴人之子即訴
    外人陳泳霖為被保險人，向被上訴人投保保費新台幣（下同
    ）476245元之「20年繳費祥和增額終身壽險」（下稱系爭保
    險契約），上訴人並以面額均為206666元之支票2 紙（下稱
    系爭支票）支付保費合計413332元（下稱系爭保險費），嗣
    上訴人向被上訴人查詢並無附贈系爭旅遊活動後，始悉受騙
    ，遂於93年7 月25日發函向被上訴人表示撤銷系爭保險契約
    之意思表示，並要求返還系爭支票，惟被上訴人非但予以拒
    絕，更提示兌現系爭支票，自屬不當得利。又被上訴人未贈
    送系爭旅遊，即屬未依約履行債務，上訴人亦得解除系爭保
    險契約，如不能主張解除系爭保險契約，亦得主張終止契約
    ，並請求回復原狀等情。爰本於不當得利返還請求權及契約
    解除或終止回復請求權，聲明：被上訴人應給付413332元，
    及自93年8 月1 日起至清償日止，按年息5%計算之利息；願
    供擔保，請准宣告假執行。經原審審認後，判決駁回上訴人
    之訴。茲上訴人不服原審判決，提起上訴，雖未於言詞辯論
    期日到庭，惟據其之前提出上訴狀表示，除援用原審主張及
    陳述外，並補陳：游岱偉係被上訴人之業務員，其於原審證
    述，未向上訴人詐稱如投保系爭保險契約，即可附贈系爭旅
    遊等語，係屬虛假，不能採信等情。爰於本院聲明：原判決
    廢棄；被上訴人應給付上訴人400000元（減縮起訴聲明金額
    13 332元），及自93年8 月1 日起至清償日止，按年息5%計
    算之利息。
三、被上訴人則以：兩造簽訂系爭保險契約前，被上訴人並未以
    附贈系爭旅遊，向上訴人招攬，訂約時，更未同意附贈系爭
    旅遊，故上訴人不得以受詐欺或債務不履行為由，主張撤銷
    或解除系爭保險契約。又上訴人投保後，不得隨時主張終止
    契約，再上訴人僅繳納第1 期保險費，縱其得主張終止契約
    ，亦不得請求返還解約金等語置辯。爰於原審聲明：原告之
    訴及假執行之聲請均駁回；如受不利判決，願供擔保，請准
    宣告假執行。茲因上訴人提起上訴，除援用原審主張及陳述
    外，並於本院補稱：同意原審爭點整理，並將爭執部分更正
    為上訴人主張撤銷系爭保險契約，本於不當得返還請求權，
    請求給付系爭保險費；暨上訴人主張解除或終止系爭保險契
    約，請求返還系爭保險費以回復原狀，有無理由等語置辯。
    並聲明：上訴駁回。
四、兩造於原審不爭執事項
（一）上訴人於93年4 月22日，以上訴人之子陳泳霖為被保險人
      ，向被保險人投保「10年繳費祥和增額終身壽險」，保險
      費為242055元，經被上訴人核准生效後，上訴人復於同年
      6 月7 日申請變更保險契約內容為系爭保險契約，並加保
      20年期間重大疾病二、三級殘廢豁免保險附約，應加收保
      險費為234190元，合計每年應繳保險費為476245元。
（二）上訴人交付發票日（原判決誤載為到期日）分別為93年7
      月29日及8 月29日、面額均為206666元支票2 紙，以支付
      保險費，系爭支票均已兌現，合計支付保險費413332元（
      餘額由游岱偉支付）。
五、依被上訴人陳述及本院整理爭點為：（一）上訴人主張撤銷
    系爭保險契約，本於不當得返還請求權，請求給付系爭保險
    費，有無理由？（二）上訴人主張解除或終止系爭保險契約
    ，請求返還系爭保險費以回復原狀，有無理由？爰分述如下
    ：
（一）上訴人主張撤銷系爭保險契約，本於不當得返還請求權，
      請求給付系爭保險費，有無理由？
  １、按當事人主張有利己之事實，就其事實有舉證責任，民事
      訴訟法第277 條前段著有明文；次被詐欺而為意思表示者
      ，依民法第92條第1 項之規定，表意人固得撤銷其意思表
      示，惟主張被詐欺而為表示之當事人，應就此項事實負舉
      證之責任（最高法院44年台上字第75號判例要旨參照）。
      本件上訴人主張被上訴人利用其業務員向其詐稱如投保壽
　　　險，被上訴人將附贈系爭旅遊，致上訴人陷於錯誤，因而
  　　投保系爭保險契約，支付系爭保險費。上訴人於發現被詐
    　欺後，業以聲明書及律師函向被上訴人撤銷系爭保險契約
      等情，固據上訴人提出系爭旅遊廣告、撤銷保單聲明書、
      律師函及繳費證明書（以上均影本，見原審卷頁7 至13）
      為證。而按被上訴人雖不否認透過業務員游岱偉向上訴人
　    招攬保險，兩造並因此簽訂系爭保險契約乙節，惟以；被
      上訴人並未透過業務員向上訴人施詐，且於簽訂契約時，
      亦未同意附贈系爭旅遊等語置辯，則揆諸前揭說明，上訴
      人就其遭受被上訴人詐欺，陷於錯誤，因而簽訂系爭保險
      契約，交付系爭保險費之事實，即負有舉證責任。
　２、經查，上訴人主張游岱偉以世梅旅遊公主遊輪廣告（下稱
　　　世梅廣告），向其詐稱可贈送系爭旅遊云云，固據提出世
  　　梅廣告（見原審卷頁4 、5） 影本為證，而按游岱偉向上
    　訴人招攬保險時，確曾提出世梅廣告予上訴人乙節，固據
      游岱偉於原審到庭證述無訛（見原審卷頁86），惟游岱偉
      交付世梅廣告予上訴人，係建議上訴人在系爭保險契約存
      續中，如拿到生存解約金時，可以該解約金從事像世梅廣
      告的遊輪旅遊乙節，亦據游岱偉於原審證稱：「因為該保
      險契約，有一個生存解約金，且可以分年度作部分解約，
      我拿這廣告單是要建議原告，如果以後拿到保金時，可以
      從事這種郵輪旅遊」（見原審卷頁86）等語，則上訴人主
      張此部分事實，是否有據，已難遽採。況審酌該世梅廣告
      記載內容以觀，除右下角處載有：「三商美邦人壽壽險顧
      問　游岱偉」等字之外，餘則均為該遊輪之廣告用詞，並
      無從看出被上訴人於上訴人簽訂系爭保險契約時，被上訴
      人將附贈系爭旅遊之約定，則上訴人執該世梅廣告，指摘
      被上訴人施用詐術，致其陷於錯誤，因而簽訂系爭保險契
      約，交付系爭保險費云云，自無從為其有利之認定。
  ３、次查，游岱偉並未以上訴人如投保，將附贈系爭旅遊為條
      件，向上訴人招攬保險乙節，亦據游岱偉於原審到庭證述
      ：「（是否有向上訴人說如投保，將附贈郵輪務？）沒有
      。我只是建議他以可以用這種方式旅遊，這種郵輪行程一
      次要30至453 萬元不等」、「．．我不可能為了賺他二十
      萬元，就送他二次至三次的行程。．．我在與他招攬保單
      時，是告訴他以後可以用保單的準備金去旅遊，他自己要
      把準備金拿出來，自己去旅遊」（見原審卷頁87、88）等
      語綦詳，核與游岱偉於原審提出北半球環遊世界豪華遊輪
      120 天價格表正面記載：「．．首創分段完成的遊輪環遊
      世界行程．．」；背面記載底部記載：「可隨時提領利息
      參加愛之船六大航段，四月底即將停辦，敬請把握良機．
      ．」（見原審卷頁102） 等語大致相符，已徵游岱偉證述
      上情，並非全然子虛。而按游岱偉雖係被上訴人之受僱人
      （現已離職），惟其既為系爭保險契約之招攬業務員，除
　　　系爭保險契約　明文記載附贈系爭旅遊或上訴人另行提出
  　　其他有利證據外，關於游岱偉是否於招攬系爭保險契約時
    　，曾以口頭向上訴人表示如投保，即附贈系爭旅遊乙節，
      非不得審酌游岱偉於原審到庭所為之證述後，綜合各情以
      觀。是上訴人指摘原審採用游岱偉之證述，顯屬違法云云
      ，即難遽採。從而，上訴人主張游岱偉確曾以口頭向上訴
      人表示如投保，即附贈系爭旅遊云云，尚屬無據。
  ４、此外，上訴人就其主張上情，迄未提出任何書證或人證，
      以實其說，則關於上訴人主張被上訴人確實同意於其投保
      系爭保險契約後，即附贈系爭旅遊云云，洵難採信。
（二）上訴人主張解除或終止系爭保險契約，請求返還系爭保險
      費以回復原狀，有無理由？
  １、上訴人主張被上訴人未依契約承諾，附贈系爭旅遊，顯屬
      債務不履行，上訴人得主張解除系爭保險契約；如不能主
      張解除系爭保險契約，亦得主張終止契約，並請求回
    　復原狀云云，惟為被上訴人所否認，並以前揭情詞置辯。
  ２、經查，上訴人既無法證明游岱偉以投保即附贈系爭旅遊，
      向其招攬保險，或證實被上訴人曾同意於其投保系爭保險
      契約後，附贈系爭旅遊等事實，則被上訴人依系爭保險契
      約約定，自無贈送系爭旅遊之債務。從而，上訴人以被上
      訴人未依系爭保險契約約定，附贈系爭旅遊，係屬債務不
      履行，伊得主張解系爭保險契約云云，即屬無據。
  ３、次按，要保人終止保險契約，而保險費已付足一年以上者
      ，保險人應於接到通知後一個月內償付解約金，其金額不
      得少於要保人應得保單價值準備金四分之三。為保險法第
      119 條第1 項所明定；又按要保人繳費累積達有保單價值
      準備金而終止契約時，保險公司於接到通知後，一個內償
      付解約金乙節，亦為被上訴人提出系爭保險契約要保書投
      保人須知第三點所記載（見原審卷頁38），且為兩造保險
      契約第9 條所明定，堪可認定。而按系爭保險契約訂定後
      ，要保人繳費累積尚未達保單價值準備金乙節，為兩造所
      不爭執，則揆諸前揭契約約定，上訴人以終止系爭保險契
      約為由，請求被上訴人償付解約金，即屬無據；此外，參
      酌上開法律規定，上訴人得於終止保險契約後，向被上訴
      人請求償付解約金者，亦以保險費已繳足一年以上者為，
      始得為之。經查，兩造係於93年4 月22日簽訂系爭保險契
      約，而上訴人於簽立支票繳付第1 期保險費後，旋即於同
      年7 月25日發函向被上訴人表示撤銷保單聲明書乙節，為
      兩造所不爭執，並有撤銷保單聲明書附於原審卷可稽（見
      原審卷頁9） ，堪予認定。顯見上訴人向被上訴人表示終
      止（或撤銷）之時點，尚不符保險費繳足一年以上之要件
      ，則揆諸前揭法律規定，其以終止系爭保險契約，請求被
      上訴人償付解約金，同屬無據。
六、綜上所述，上訴人既無法證明游岱偉以投保即附贈系爭旅遊
    ，向其招攬保險，或證實被上訴人曾同意於其投保系爭保險
    契約後，附贈系爭旅遊等事實，則上訴人以受詐欺為由，主
    張撤銷系爭保險契約，即屬無據；又被上訴人既無給付系爭
    旅遊之債務，上訴人自不得以被上訴人不履行債務，而主張
    解除系爭保險契約；此外，上訴人主張終止系爭保險契約，
    請求被上訴人償付解約金，亦不符系爭保險契約或法律規定
    均如上述。從而，原審為上訴人敗訴之判決，並駁回其假執
    行之聲請，即無違誤。上訴意旨仍執陳詞，指摘原判決不當
    ，求予廢棄改判，為無理由，應予駁回。
七、本件事證已臻明確，兩造其餘主張及舉證，核與本件判決結
    果無影響，爰不逐一論述，併此敘明。
八、據上論結，本件上訴為無理由，依民事訴訟法第463 條、第
    385 條第1 項前段、第436 條之1 第3 項、第449 條第1 項
    、第78條，判決如主文。
中　　華　　民　　國　　96　　年　　3 　　月　　19　　日
                    民事第五庭審判長法　官　李昭彥
                                    法　官　柯彩燕
                                    法　官　毛妍懿
正本係照原本作成。
本判決不得上訴。
中　　華　　民　　國　　96　　年　　3 　　月　　19　　日
                                     書記官　余幼芳
